臺灣高等法院民事判決　　　　　　　　　 95年度上字第936號
上　訴　人
即被上訴人　丙○○
訴訟代理人　蘇弘志律師
　　　　　　陳俊斌律師
複　代理人　戊○○
被　上訴人
即上 訴 人　日盛國際商業銀行股份有限公司
法定代理人　丁○○
訴訟代理人　甲○○
上列當事人間給付委任報酬事件，兩造對於中華民國95年9月27
日臺灣臺北地方法院95年度訴字第448號第一審判決均提起上訴
，經本院於96年3月21日言詞辯論終結，判決如下：
    主  文
兩造上訴均駁回。
第二審訴訟費用由上訴人各自負擔。
    事實及理由
壹、程序方面：
    上訴人丙○○就其所請求金額新台幣（下同）595833元（即
    所稱第一階段未竟工程之服務費及獎金）部分，於原審係主
    張基於與上訴人日盛國際商業銀行股份有限公司（下稱日盛
    銀行）之委任契約及無因管理之法律關係（見原審卷第145
    頁），上訴本院後則追加主張如劃歸第一階段給付則係本於
    合夥人或合夥清算人身分請求，如劃歸第二階段給付，則係
    本於日盛銀行曾經保証保障伊之權益或依民法第172、178、
    547條，本於無因管理之法律關係請求給付委任報酬，日盛
    銀行雖表不同意，然因其基礎實事仍屬同一，依民事訴訟法
    第255條第1項第2款，446條第1項，仍應予准許。
貳、實體方面：
一、上訴人丙○○起訴主張：對造日盛銀行就坐落高雄市○○區
    ○○路之建築專案（下稱系爭專案）之資產管理業務，分2
    個時期進行，第一階段自民國（下同）91年2月1日至91年5
    月28日，由日盛銀行與梁耀南建築師事務所簽訂管理委任契
    約書，實由伊與訴外人梁耀南、葉顯庭組成合夥團隊執行業
    務，嗣後日盛銀行以執行效果不彰，發函終止上揭管理委任
    契約。第二階段自91年5月29日至92年5月8日，日盛銀行以
    「約聘」方式委任伊執行專案，日盛銀行並以「日盛國際商
    業銀行擬辦單」（下稱系爭擬辦單）傳真予伊，作為雙方契
    約內容意思表示合致之憑據，兩造並確認下列事項：1.丙○
    ○月薪8萬元。2.「服務費及獎金」暨「超價獎金」維持丙
    ○○在第一階段契約中應得之部分（因有3位合夥人，伊可
    得報酬為1/3），即「服務費及獎金」為業績之2.5%×1/3，
    「超價獎金」為超價之30%×l/3。3.認定第一階段日盛銀行
    應發放之「服務費及獎金」為5,661,500元，其中4,199,000
    元尚未請款，日盛銀行相關主管並承諾就此部分之發放將保
    障丙○○之權益。伊自91年5月29日至92年5月8日戮力執行
    業務，為日盛銀行創造1億元以上之利潤，但日盛銀行竟未
    完全履行約定之給付義務。本件總銷售金額為755,738,000
    元，全案成本為654,276,18l元，超價為10l,461,819元，伊
    應領取10%之「超價獎金」為10,146,182元，但伊僅領取
    9,158,055元，日盛銀行尚欠「超價獎金」988,127元。又本
    案第一階段未竟工程之「服務費及獎金」為5,440,875元，
    其中已付之人事費用l,462,500元，92年9月19日日盛銀行未
    經伊同意私下給付梁耀南建築師事務所2,190,875元，尚餘
    l,787, 500元未發放，伊就未發放部分依約定應可領取其中
    之l/3即為595,833元。縱日盛銀行否認兩造間就此部分有契
    約關係存在，伊亦得依據無因管理之法律關係訴請日盛銀行
    給付。綜上，伊依約可領取之委任報酬共計1,583,960元等
    語，爰聲明請求日盛銀行應給付伊1,583,960元及自起訴狀
    繕本送達翌日起至清償日止，按年息5%計算之利息。（按原
    審就超價獎金988,127元本息部分，判決上訴人陳日修勝訴
    ，就服務費及獎金595,833元本息部分則判決上訴人陳日修
    敗訴，兩造各就其敗訴部分提起上訴）。
二、上訴人丙○○之上訴聲明：
    （一）原判決不利於丙○○部分廢棄。
    （二）廢棄部分，日盛銀行應有給付丙○○595,833元及自
          95年1月7日起至清償日止，按年息5%計算之利息。
    （三）日盛銀行之上訴駁回。
三、上訴人日盛銀行則以：依建設銀行之成屋或預售屋之銷售實
    務慣例，以分戶方式計算成本，於每戶售出後，即可核算超
    價獎金並發放予其所委任之廣告公司。本件亦係採此方式，
    於第一階段之超價獎金已依第一階段之委任契約全部發放予
    梁耀南建築師事務所完畢。丙○○於92年10月20日之請款申
    請書亦自認第二階段之超價獎金為9,158,055元，其中90 萬
    元部分，丙○○更表示待消防安全檢查取得社區管理委員會
    設備同意許可後再行請領，故丙○○於本件再請求超價獎金
    ，顯非適當。另丙○○所主張第一階段之未竟工程施工之專
    案服務費及雜費1,787,500元，因梁耀南建築師事務所並未
    施作，故梁耀南建築師事務所不得請領，丙○○非第一階段
    之委任契約當事人，自無請求之權利。伊係因「高雄傑座」
    之各項細部工程尚未完工，乃以完成所有細部工程為目的約
    聘丙○○等5人，每月給付固定薪資予丙○○等5人，丙○○
    並負責統籌工地各事務，其義務當然包含尋覓承攬廠商、議
    定價格、監工、估驗及請款等事宜，第二階段屬收尾階段，
    各項未竟工程當然皆屬丙○○應予施作項目，而屬於丙○○
    之義務，伊不可能單獨將其中任一項目排除，另行委任或發
    包予他人，所有未竟工程之完成既屬丙○○之義務，丙○○
    當依委任契約施作，並以善良管理人之義務完成所託，丙○
    ○就此部分之行為非屬無因管理等語，資為抗辯。
四、上訴人日盛銀行上訴聲明：求為判決
   （一）原判決不利於日盛銀行部分廢棄。
   （二）上廢棄部分，丙○○在第一審之訴駁回。
   （三）丙○○之上訴駁回。
五、兩造不爭執事項：
（一）日盛銀行就系爭專案之為資產管理業務，曾分二時期進行
      。第一階段，91年2月1日至91年5月28日，由日盛銀行與
      梁耀南建築師事務所簽訂管理委任契約書，並委任該事務
      所執行業務。第二階段由日盛銀行以約聘方式委任丙○○
      等人執行系爭專案。
（二）丙○○與葉顯庭訴請確認渠等與梁耀南間就系爭專案第一
      階段業務事業之合夥關係存在並給付報酬一案，前經臺中
      地方法院以92年度訴字第1127號判決丙○○全部勝訴，經
      梁耀南上訴後，臺灣高等法院臺中分院認丙○○訴請確認
      者係屬過去之法律關係，不得提起，但於判決理由中仍認
      定合夥關係存在。故依據該案之確定判決，梁耀南應給付
      丙○○751,821元。
（三）系爭專案總銷售金額為755,738,000元，其中第一階段銷
      售金額為175,270,000萬元，第二階段之銷售金額為
      580,468,000元。
（四）日盛銀行確實未給付梁耀南建築師事務所丙○○起訴狀附
      件所列之1,787,500元，包括專案服務費及雜費：487,500
      元；專案獎金130萬元。丙○○前以臺中西屯郵局第477號
      存證信函催告日盛銀行給付2,387,793元，經日盛銀行以
      台北長安郵局第3018號存證信函函覆毋庸給付。
（五）以上事實，有專案管理委任契約書、臺灣臺中地方法院92
      年度訴字第1127號、臺灣高等法院臺中分院94年度上易字
      第88號判決、日盛銀行擬辦單、存證信函足証（見原審卷
      第10-41、44-46、52-58，並為兩造所不爭執（見原審卷
      第75頁反面、本院卷第61頁），復經原審調閱丙○○與梁
      耀南間確認合夥關係存在事件卷查明無訛，堪信為真實。
六、本件依民事訴訟法第463條準用第270條之1第1項第3款規定
    協議簡化爭點，兩造同意簡化爭點如下（見本院卷第58頁反
    面）
（一）日盛銀行是否有積欠丙○○超價獎金988,127元，即丙○
      ○所主張之計算基準是否正確？
（二）丙○○請求第一階段委任方案未付款項是否合理有據？
七、法院之判斷：
（一）日盛銀行是否積欠丙○○超價獎金988,127元，即丙○○
      所主張計算基準是否正確？
   1、經查，系爭專案總銷售金額為755,738,000元，其中第一
      階段銷售金額為175,270,000萬元，第二階段之銷售金額
      為580,468,000元，此為兩造所不爭，日盛銀行雖辯稱伊
      未曾允諾於第一階段給付丙○○超價獎金，第一階段之受
      任人是梁耀南建築師事務所，至於梁耀南建築師事務所僱
      用何人或與何人合夥，與伊無涉，丙○○為第二階段之受
      任人，其超價獎金應以丙○○於第二階段所銷售之金額即
      580,468,000元為計算之依據，並不能包括第一階段梁耀
      南建築師事務所受任期間所銷售之金額，並舉証人黃孝熙
      到庭為証（見本院卷第62頁）。
   2、然查，日盛公司承認兩造就第二階段具有委任關係但無書
      面契約，係依據擬辦單之附錄一至三給付報酬（見本院卷
      第61、30、31頁），而系爭擬辦單之附錄二「專案績效獎
      金及超價獎金一覽」載明超價獎金依原日盛銀行左營華廈
      路建案專案管理委任契約書中第15條規定，同時將原有超
      價獎金率30%修訂至10%，茲比對日盛銀行與梁耀南建築師
      事務所簽訂之管理委任契約書第15條約定「本專案銷售以
      6億5千萬元為標準底價，執行預算若有超支之必要時，連
      帶調整底價，銷售若有超價之部分，以30％為超價獎金，
      於結案時另外敘獎報支。」（見原審卷第12頁），顯然兩
      造間關於超價獎金之計算，除將計算比率由30%降至10%
      ，其餘之計算基準與日盛公司前與梁耀南建築師事務所之
      委任契約相同。
   3、又系爭擬辦單附錄二「專案績效獎金及超價獎金一覽」中
      關於專案績效獎金明確記載「依現場至91/5/28止銷售金
      額為1億9,296萬元，下表以5/29起算銷售金額」等語（見
      本院卷第31頁），可知專案績效獎金係將第一階段與第二
      階段分割獨立計算。然關於超價獎金部分卻未如同此規定
      ，此係因超價獎金必須以「總銷售金額」減去「全案成本
      」後方可得知是否有超價，如有超價才能按所約定之比率
      核算超價獎金，故有無超價必然係於最後結案總計全部之
      銷售金額時方能得出結果，未如績效獎金係可由各階段銷
      售金額而割裂計算之。
   4、日盛銀行雖另辯稱其關於超價獎金之計算，係採取分戶計
      算之方式，故可以將第一、二階段之超價獎金分割計算，
      否則倘如丙○○所稱系爭專案尚有幾戶尚未銷售，丙○○
      將永無領取超價獎金之可能云云。然關於建案銷售時，於
      不同階段所產生之執行成本不一定在該階段產生實際銷售
      之成果，即在銷售前階段可能為打響知名度，而花費較高
      之成本，但實際上未收同樣效益之銷售效果，至銷售後階
      段則該專案因已廣為消費者所知悉，而無庸採行特殊之行
      銷手段卻可順利銷售。反之，亦有可能在後階段為使少數
      賸餘戶數出售，而採取較多之促銷手段，須支付較高成本
      費用。故關於超價獎金如採取分階段計算，或逕自除以實
      際銷售戶數計算，顯不可行，且亦有違此制度設計之目的
      。況丙○○前主張關於超價獎金之計算，係依據「結案」
      時之基準計算，系爭專案雖尚有數戶未出售，然並未影響
      系爭專案之結案，即可在全部戶數未售罄前，得計算出超
      價獎金之可能，自應認日盛銀行前開辯解不足採信。
   5、另系爭擬辦單附錄三關於新舊方案中，在超價獎金欄之比
      較部分係記載「原方案係：（700,000－650,000）×30%
      ＝15,000；新方案係：（700,000－650,000）×10%＝
      5,000，單位：仟元」（見本院卷第32頁）。而比較表下
      端註解部分，超價獎金之計算以預計全案銷售7億元為試
      算標準，顯見，日盛銀行原估算本案可銷售7億元所計算
      出來應給付之超價獎金，而無論新、舊方案皆以最後結算
      所得之總銷售金額減去實際成本來計算超價獎金，並未分
      第一階段、第二階段來加以計算。再參之系爭擬辦單之承
      辦人黃孝熙在本院所証稱「... 關於擬辦單附錄三部分，
      是將原來的專案委任與後來約聘的成本作比較，所以就超
      價獎金的計算關於銷售總金額是以7億元作試算標準，這7
      億元是包括第一階段梁耀南建築師事務所銷售的總金額在
      內，註一的銷售總金額為6.5億，未達此標準則沒有超價
      獎金。... 」（見本院卷第62頁），亦未區○○○○段與
      第二階段之銷售金額，況且依第一階段之銷售金額
      175,270,000萬元計算，其總成本尚未確定，亦不知日後
      總銷售金額全部可達預估之7億元，勢必不可能發生超價
      結果，日盛銀行嗣後於第二階段復將第一階段之銷售金額
      扣除，無異將其銷售總金額自實際金額755,738,000降為
      580,468,000元，顯不合理。
   6、又關於第一階段之銷售，雖非由丙○○個人而係由日盛銀
      行委任梁耀南建築師事務所負責執行，然丙○○為梁耀南
      事務所之合夥人之一，且因丙○○前執行銷售績效良好，
      日盛銀行方委請丙○○負責第二階段之銷售業務，況日盛
      銀行就超價獎金之計算比率已由30％降至10％，足見日盛
      銀行已考量以最終實際超價部分給付丙○○獎金之合理性
      並加以調整，自難因丙○○非第一階段之委任契約當事人
      ，而認可將超價獎金之計算區○○○○○段與第二階段。
   7、綜上，系爭專案總銷售金額為755,738,000元，執行成本
      為654,276,18l元，超價部分為101,461,819元，則丙○○
      應可領取之超價獎金為10,146,182元（計算式：
      101,461,819×10%＝10,146,182），然日盛銀行僅給付丙
      ○○9,158,055元，自應再給付丙○○988,127元。
（二）丙○○請求第一階段委任方案未付款項是否合理有據？
   1、丙○○雖主張日盛銀行在「約聘」丙○○繼續承作專案時
      ，除先將系爭擬辦單之傳真稿作為契約之實質內容外，日
      盛銀行之相關主管乙○○及黃孝熙向丙○○保證，其在第
      一階段可得之權益，故自得請領第一階段未竟工程施工之
      專案服務費及雜費1/3，並以證人葉顯庭、黃孝熙之證詞
      ，作為其前揭主張之證明方法云云。
   2、然查，第一階段之委任契約當事人乃為梁耀南建築師事務
      所，丙○○非契約當事人，本無請求之權利。而觀之梁耀
      南建築師事務所於92年10月23日所出具之請款申請書中亦
      明白表示：「本事務所就上開契約對貴行之款項請求已全
      數請領完畢」（見原審卷第155頁）。從而，就第一階段
      之「委任報酬」而言，日盛銀行已履行合約之全部義務，
      梁耀南建築師事務已無權利可對日盛銀行為請求，遑論非
      屬契約當事人之丙○○。
   3、至於日盛銀行所屬員工是否曾向丙○○允諾關於第一階段
      未竟工程施工之專案服務費及雜費，會將梁耀南事務所得
      領取之部分逕自保留1/3予丙○○等情，故據證人即與丙
      ○○同屬梁耀南事務所合夥人之葉顯庭到庭具結證稱「（
      問：日盛銀行員工有無告知對丙○○及你個人權益如何處
      置？）第一階段結束後沒有請款，乙○○表示等與梁耀南
      確認合夥關係訴訟後再請款。（問：判決之後有無向日盛
      銀行請款？）有，但沒有領到錢，因為日盛銀行說梁耀南
      都領走了。（問：黃孝熙何時何處允諾日盛銀行會保留款
      項？）我打電話給黃孝熙告訴現在還在訴訟，是否梁耀南
      要取領款時知會一聲。黃孝熙在電話中跟我說，剛好梁耀
      南在領款，我就問領多少款項，他說他只領他自己的部分
      ，你們的部分等你們訴訟完之後再領。」等語（見原審卷
      第140頁）。然葉顯庭與丙○○同屬梁耀南事務所之合夥
      人，關於日盛銀行是否允諾將第一階段未竟工程之獎金保
      留並發放予丙○○等各合夥人部分，其立場與丙○○相同
      ，自難認其證詞無偏頗丙○○之虞。況葉顯庭自承不清楚
      兩造間約聘契約之洽談過程，且兩造洽談約聘過程時亦未
      在場（見本院卷第139頁背面），故無法由葉顯庭前開證
      詞確實得知兩造締約過程時，是否果如丙○○所主張有保
      留第一階段未竟工程獎金1/3予丙○○之約定。又即便日
      盛銀行所屬員工有允諾暫先保留第一階段款項，但是否得
      在丙○○、葉顯庭與梁耀南事務所關於另件合夥關係確認
      之訴訟終結後，即可逕自將開保留款項給付非為第一階段
      契約當事人之丙○○與葉顯庭抑或仍應透過梁耀南事務所
      方得向日盛銀行請求，均不得而知，故無法因葉顯庭之前
      揭證詞，遽認定丙○○得請求前開金額。
   4、另關於日盛銀行給付各約聘人員獎金或報酬時，無論係議
      約條件或款項給付，均由內部經辦單位即債權管理人員會
      簽會計處或相關單問，再由總經理批示決行，此有日盛銀
      行提出擬辦單、決行紙在卷可稽（見原審卷第111、第119
      -123頁），並經證人黃孝熙證述明確，然本件並無日盛銀
      行內部有同意丙○○領取第一階段未竟工程獎金1/3之相
      關文件，尚難認日盛銀行有承諾應再給付丙○○第一階段
      之未竟工程獎金及服務費。
   5、又日盛銀行在第二階段約聘人員薪資、獎金之規劃上，給
      予每月約聘人員固定薪資，此為第一階段所無。日盛銀行
      既基於系爭專案之各項細部工程尚未完工之動機，並以完
      成所有細部工程為目的，而約聘丙○○等人，每月給付固
      定薪資予丙○○等人，丙○○並負責統籌工地各事務，其
      義務當然包含尋覓承攬廠商、議定價格、監工、估驗及請
      款等事宜，此均為丙○○以受任人之身分所應負擔之義務
      ，否則日盛銀行何須支付丙○○每月80,000元之固定薪資
      。又第二階段屬收尾階段，各項未竟工程當然皆屬丙○○
      應予施作項目，應屬丙○○之義務，日盛銀行當不可能單
      獨將其中任一項目排除，另行委任或發包予他人。所有未
      竟工程之完成均屬丙○○之義務，丙○○本當應依委任契
      約施作，並以善良管理人之義務完成所託，故丙○○主張
      係依據無因管理之法律關係請求，為不可採。
   6、至丙○○在本院追加主張第一階段給付係本於合夥人或合
      夥清算人身分請求，然其與日盛銀行間就第一階段並無合
      夥契約存在，其本於合夥人身分向日盛銀行請求給付委任
      契約中未發放之服務費及獎金，顯然依法無據，而不可採
      。
八、綜上所述，丙○○依據委任契約關係請求日盛銀行給付超價
    獎金988,127元及自起訴狀繕本送達翌日（即95年1月7日）
    起至清償日止，按年息5％計算之利息，為有理由，應予准
    許，逾此部分之請求，即屬無據，不應准許。原審所為判決
    並無不當，兩造各就其敗訴部分提起上訴，均無理由。
九、本件事証已臻明確，兩造其餘攻擊防禦方法及未經援用之舉
    証，經本院詳加審酌後，認與判決結果不生影響，爰不一一
    論述，附此敘明。
據上論結，本件兩造之上訴均無理由，依民事訴訟法第449條第1
項、第78條，判決如主文。
中　　華　　民　　國　　96　　年　　3 　　月　　30　　日
　  　　　　　　　　民事第十四庭
                        審判長法　官  許正順
　　　  　　　　　　　　      法　官  鍾任賜
                              法  官  張  蘭
正本係照原本作成。
不得上訴。
中　　華　　民　　國　　96　　年　　3 　　月　　30　　日
　　　　　　　　　　　　　　　書記官  應瑞霞
